臺灣臺北地方法院民事判決　　　九十三年度訴字第二一八六號
原　　　告　丙○○
訴訟代理人　陳守文律師
被　　　告　丁○○
當事人間請求返還價金等事件，本院於九十三年十二月九日言詞
辯論終結，判決如下：
    主  文
被告應給付原告新台幣捌拾萬元及自民國九十三年五月二十五日
起至清償日止，按年息百分之五計算之利息。
被告應將附表所示之支票返還原告。
原告其餘之訴駁回。
訴訟費用由被告負擔二分之一，餘由原告負擔。
本判決原告勝訴部分，於原告以新台幣壹佰零萬伍仟元供擔保
後，得假執行。但被告以新台幣佰壹拾萬元，為原告預供擔保
，得免為假執行。
原告其餘假執行之聲請駁回。
    事實及理由
一、原告主張：原告為尋找坐落於使用分區為商業區並具有合格
    消防設備附屬物之不動產作為開設補習班用，適有被告所有
    坐落於台北市○○○路○段二０三之四號四樓房地（下稱系
    爭房地）委託永慶房屋仲介股份有限公司（下稱永慶房屋）
    市政府調取系爭房地使用執照所附峻工圖面，說明系爭大樓
    有室內消防栓、自動報警龍、鐵製標示箱符合消防法規之消
    防設備附屬物無誤後，原告因信任永慶房屋之專業判斷，即
    於九十二年十二月十二日簽立不動產買賣意願書，交付八十
    萬之定金支票予買方代理人永慶房屋，並隨即於翌日即九十
    二年十二月十三日與被告簽立不動產買賣契約書，並交付附
    表所示二百三十萬元之支票乙紙予被告，作為簽約備證用印
    款，詎原告於九十二年十二月十六日，委託建築師至系爭房
    地現場畫圖等以籌辦補習班，於確認消防設備之正確位置時
    ，赫然發現該址並無竣工圖所示之消防設備，查系爭房地無
    法定消防設施此重要附屬物設置，不僅嚴重影響居民生命、
    財產安全，亦使原告無法向主管機關申請設置補習班，顯欠
    缺契預定效用，有重大瑕疵，原告於九十三年元月七日、二
    月六日及三月十五日發函被告，定期催告被告補正瑕疵，若
    未履行即為違約，逕行解約並應退還已付價金及支票，詎被
    告無視此項瑕疵，迅於九十三年二月二十六日將系爭房地出
    賣於第三人林淑寬，並對原告解約，沒收已兌現之八十萬元
    及附表所示二百三十萬元之價金支票，原告為此依系爭買賣
    契約第十條第五項、第十三條第一項、第三項及不當得利規
    定，請求被告返還已付價金八十萬元及附表所示支票，並賠
    償原收款項一倍即八十萬元作為違約損害賠償。又系爭買賣
    標的之附屬法定消防設備，為原告申請開班之依據，為兩造
    事前所共知，影響居住辦公環境之安全，為交易上認為重要
    之意思表示內容，原告得依民法第八十八條規定，撤銷系爭
    買賣契約之意思表示，並依不當得利規定，請求被告返還已
    價金八十萬元及附表所示支票。又本件消防設施之有無，實
    足影響原告購屋目的及生命財產安全甚鉅，原告實非惡意違
    約且已一再尋求管道與被告協商處理方案，被告於九十三年
    二月二十六日即將系爭房屋轉售予第三人林淑寬，原告所受
    損害甚微，被告沒收八十萬元定金及附表所示二百三十萬元
    支票債權作為違約金誠屬過重，爰請求鈞院依民法第二百五
    十一、二百五十二條規定，酌減違約金，並將酌減後之金額
    與支票，返還原告。而先位聲明：被告應給付原告一百六十
    萬元，及自起訴狀繕本送達翌日起至清償日止，按年息百分
    之五計算之利息，並返還如附表所示支票，並願供擔保請准
    宣告假執行。備位聲明：被告應給付原告八十萬元，及自起
    訴狀繕本送達翌日起至清償日止，按年息百分之五計算之利
    息，並返還如附表所示支票，並願供擔保請准宣告假執行。
二、被告則以：附表所示支票，由一直由永慶房屋之成屋履約保
    證專戶保管，並非由被告持有；簽約前數週，丙○○已偕同
    建築師前來勘查，被告已清楚表明不具備消防設施；被告於
    九十三年一月七日收到原告存證信函後，確認原告不繼續履
    約之意圖，才於催告原告不履行後，逕行解約，並無一屋二
    賣等語，資為抗辯。而聲明：原告之訴及假執行之聲請均駁
    回，如受不利判決，願供擔保請准宣告免為假執行。
三、原告主張被告所有系爭房地委託永慶房屋居間代為銷售，原
    告為開設補習班，遂於永慶房屋居間下，於九十二年十二月
    十二日簽立不動產買賣意願書，交付八十萬之定金支票予買
    方代理人永慶房屋，並於九十二年十二月十三日與被告簽立
    不動產買賣契約書，並交付附表所示二百三十萬元之支票乙
    紙予被告，作為簽約備證用印款，惟系爭房地無法定消防設
    施，原告於九十三年元月七日、二月六日及三月十五日發函
    被告，催告被告補正消防設施，逾期逕行解約，被告亦於九
    十三年一月八日發函原告要求定期履約，逾期逕行解約並沒
    收已付全部款項，並於九十三年二月二十六日將系爭房地出
    賣於第三人林淑寬之事實，有不動產買賣意願書、不動產買
    賣契約書、支票、存證信函（以上均影本）為證，被告對此
    亦不爭執，自堪信為真實。至原告主張原告迄九十二年十二
    月十六日，委託建築師至系爭房地現場畫圖時，始發現該址
    並無竣工圖所示之消防設備，系爭房地欠缺契約預定效用，
    有重大瑕疵，被告逾期無法補正，原告得解除系爭買賣契約
    並請求退還已付價金及支票，並請求賠償原收款項一倍即八
    十萬元作為違約損害賠償，又原告得因錯誤，撤銷系爭買賣
    契約之意思表示，退步言，原告亦請求酌減被告沒收之價金
    等情，則為被告所否認，並以前開情詞置辯。經查：
（一）原告主張兩造均知悉原告購買系爭房屋，係為開設補習班
      用，惟系爭房地無法定消防設施此重要附屬物設置，使原
      告無法向主管機關申請設置補習班，顯欠缺契約預定效用
      ，有重大瑕疵，被告逾期無法補正，已經違約等情，惟被
      告否認簽約前，有表示系爭房屋具有設置補習班所須之消
      防設施。查原告主張永慶房屋職員己○○曾向原告提出其
      向台北市政府調取系爭房地使用執照所附竣工圖面，說明
      系爭大樓有室內消防栓、自動報警龍、鐵製標示箱符合消
      防法規之消防設備附屬物無誤後，原告因信任永慶房屋之
      專業判斷，才於九十二年十二月十二日簽立不動產買賣意
      願書云云，惟此為證人己○○所否認，並證稱：九十二年
      十二月十二日我有陪同兩造到系爭房屋的現場，我有帶竣
      工圖到現場，我當時並沒有向買方介紹現場及竣工圖的消
      防設備，我只是把竣工圖的影本當著屋主的面交給買方，
      買方在現場拿竣工圖和建築師比對了一個多小時，之後就
      收八十萬元的斡旋金，隔天雙方就簽約等語。永慶房屋另
      位職員乙○○亦到庭證稱：一直到雙方發生爭議後，我們
      才知道買方要求要有消防設施，簽約時，買方並沒有特別
      提到要有消防設施，一般如果有特別要求，會訂在契約書
      內，消防設施屬於專業，我們並不知道補習班必須具備消
      防設施，所以不清楚買方是否需要消防設施等語。足認被
      告並未透過永慶房屋，向原告保證系爭房地具有設置補習
      班所需之消防設施。另證人即原告委託之建築師趙世榮到
      庭證稱：九十二年十二月十二日我到現場後，我有問屋主
      說有無消防設施，屋主告訴我們說他不是很清楚，我比對
      竣工圖，發現消防設施的地方有個櫃子，我沒有打開來看
      ，因為現場堆了一些雜物，我想竣工圖既然是經過核准的
      ，應該沒有問題，所以我告訴買方大致上不會有問題，至
      於自動報警龍及鐵製標示燈箱，因為照現行法令，這個設
      備應該在樓梯間，所以我沒有去比對等語。足認被告於兩
      造簽定不動產買賣契約書前，並未表示系爭房地具有設置
      補習班所需之消防設施。查一般民眾並不明瞭設置補習班
      所需之消防設施內容，且遍觀系爭不動產買賣意願書、不
      動產買賣契約書，亦無系爭房地具有設置補習班所需消防
      防設施，為兩造訂約時預定之效用。從而，原告以系爭房
      地欠缺契約預定之效用及保證之品質，具有嚴重瑕疵，被
      告逾期不能補正，已經違約，被告應依系爭買賣契約第十
      條第五項、第十三條第一項、第三項及不當得利規定，返
      還已付價金八十萬元及附表所示支票，並賠償原收款項一
      倍即八十萬元作為違約損害賠償云云，並不可取。
（二）次按意思表示之內容有錯誤，或表意人若知其事情即不為
      意思表示者，表意人得將其意思表示撤銷之，但以其錯誤
      或不知事情，非由表意人自己之過失者為限，當事人之資
      格，或物之性質，若交易上認為重要者，其錯誤，視為意
      思表示內容之錯誤，民法第八十八條定有明文。查原告購
      買系爭房屋，係為開設補習班用，系爭房屋若不具備合格
      之消防設施，將使原告無法向主管機關申請設置補習班，
      應認系爭房地須具有設置補習班之法定消防設施，為兩造
      買賣系爭房地交易上認為重要之內容。原告因竣工圖上載
      有法定消防設施，而誤認系爭房地具有法定消防設施，若
      原告知悉系爭房地不具法定消防設施，而無設置補習班之
      條件，當不會與被告簽定系爭買賣契約，原告主張其簽定
      系爭買賣契約之意思表示內容有錯誤，並以起訴狀繕本送
      達被告，為撤銷買賣契約之意思表示，應為可取。
（三）被告雖辯稱原告偕同建築師前來勘查時，被告已清楚表明
      不具備消防設施，原告仍與之訂約，並無意思表示錯誤情
      形云云。惟查，九十二年十二月十二日，被告於戊○○○
      ○○詢問時，是表示不是很清楚有無消防設施等情，業經
      證人趙世榮、甲○○到庭結證屬實。證人己○○雖證稱：
      買方有問屋主現場有無消防設施，屋主說沒有，建築師當
      時有說沒有問題等語。惟縱使被告有告知原告沒有消防設
      施，惟因建築師依竣工圖判斷，系爭房地應具有消防設施
      ，而告知原告沒有問題，應認原告仍有誤認之情形。被告
      辯稱原告不能依民法第八十八條規定，撤銷買賣之意思表
      示云云，並不可取。則原告以系爭買賣契約已經撤銷，並
      請求被告返還已付定金八十萬元，應為可取。
（四）被告另辯稱：附表所示支票，係由永慶房屋之成屋履約保
      證專戶保管，並非由被告持有，原告不能請求被告返還云
      云。惟證人乙○○證稱：附表所示支票，是買方交的簽約
      款及用印款，由被告簽收後交給我們保管，有匯入履約保
      證的帳戶託收，履保是買賣雙方共同向銀行聲請，抬頭是
      開賣方的名字，如果買賣順利，銀行會把錢撥給賣方，後
      來退票後，銀行通知取回，若買賣有順利完成，土地增值
      稅及仲介費從中扣除後，再從履約保證的帳戶匯到被告的
      戶頭，對於系爭二百三十萬元的支票我們並不會作任何主
      張等語。查附表所示二百三十萬元支票，受款人既記載為
      被告，由被告簽收，且匯入之履約保證帳戶之抬頭是開被
      告的名字，退票後，永慶房屋只是代為保管，並不作主張
      ，應認附表所示之二百三十萬元支票，係由原告交付被告
      ，永慶房屋只是代被告保管，被告仍可指示永慶房屋交付
      ，從而，原告以系爭買賣契約已經撤銷，並請求被告返還
      附表所示支票，應為可取。
四、綜上所陳，原告請求被告給付原告八十萬元及自九十三年五
    月二十五日起至清償日止，按年息百分之五計算之利息，並
    將附表所示之支票返還原告，洵屬有據，應予准許，逾此部
    分之請求，為無理由，應予駁回。
五、至兩造其餘之攻擊或防禦方法，及未經援用之證據，經本院
    斟酌後，認為均不足以影響本判決之結果，自無一一詳予論
    駁之必要，併此敘明。
六、假執行之宣告：兩造均陳明願供擔保，請求宣告假執行或免
    為假執行，經核原告勝訴部分，並無不合，茲分別酌定相當
    之擔保金額宣告之。至原告其餘假執行之聲請，因其訴之駁
    回而失所附麗，應併予駁回。
七、結論：本件原告之訴為一部有理由，一部無理由，依民事訴
    訟法第七十九條、第三百九十條第二項、第三百九十二條第
    二項，判決如主文。
中　　華　　民　　國　　93　　年　　12　　月　　24　　日
                    民事第三庭  法  官    李慈惠
正本係照原本作成
如對本判決上訴，須於判決送達後廿日內向本院提出上訴狀
中　　華　　民　　國　　93　　年　　12　　月　　25　　日
                                書記官    林秀娥
